臺灣臺北地方法院刑事判決　　　　　　　96年度易字第1314號
公　訴　人　臺灣臺北地方法院檢察署檢察官
被　　　告　丁○○
選任辯護人　翟世炎義務辯護律師
上列被告因詐欺案件，經檢察官提起公訴（95年度偵緝字第2921
號），本院判決如下：
    主  文
丁○○無罪。
    理  由
一、公訴意旨略以：被告丁○○明知其已無償債能力及其在臺北
    市○○街117 號1 樓經營之快鶴小吃店（又名快鶴涮涮鍋）
    店面，係向案外人丙○○承租，自己並無處分讓渡之權利，
    且案外人丙○○亦未同意其將租賃權讓渡他人，竟意圖為自
    己不法之所有，隱瞞上開事實，於民國94年12月間某日，在
    臺北市○○區○○路5 段150 號20弄3 號5 樓住處，藉口籌
    集資金重做燈具生意，簽發面額新臺幣（下同）1,500,000
    元之支票1 紙，向告訴人乙○○詐借同額現金，聲言願自同
    年12月30日起分3 年按月攤還本息50,000元，佯言併以上開
    店面之租用權為擔保，如違約即無條件讓渡該店面之全部權
    利云云，同時書具讓渡書為憑，致告訴人乙○○陷於錯誤，
    而如數貸與。詎被告於第一期款項到期時，即藏匿無蹤，上
    開支票屆期亦不獲付款，告訴人乙○○向案外人丙○○主張
    受讓快鶴小吃店店面權利遭拒，因認被告涉犯刑法第339 條
    第1 項詐欺取財罪嫌云云。
二、按犯罪事實應依證據認定之，無證據不得認定其犯罪事實；
    不能證明被告犯罪者，應諭知無罪之判決，刑事訴訟法第15
    4 條第2 項、第301 條第1 項分別定有明文。而告訴人之告
    訴，係以使被告受刑事訴追為目的，是其陳述是否與事實相
    符，仍應調查其他證據以資審認；且認定不利於被告之事實
    ，須依積極證據，苟積極證據不足為不利於被告之認定時，
    即應為有利於被告之認定，更不必有何有利之證據（最高法
    院52年台上字第1300號及30年上字第816 號分別著有判例可
    資參照）。復按刑法第339 條詐欺罪之成立，係以行為人意
    圖為自己或第三人不法之所有，以詐術使人將本人或第三人
    之物交付或取得利益為要件，而所謂以詐術使人交付，必須
    被詐欺人因其詐術而陷於錯誤，若其所用之方法，不能認為
    詐術，亦不致使人陷於錯誤，即不構成該罪（最高法院46
    年台上字第260 號亦著有判例可資參照）。
三、公訴人認被告涉有上開詐欺取財犯嫌，無非係以：告訴人乙○○、證人丙○○之證詞，並有被告於94年12月間所書立之
    讓渡書、發票人第一銀行延吉分行、票號：VA0000000 號、
    面額1,500,000 元之支票、退票理由單、存證信函、律師函
    、房屋租賃契約書及公證書等為其主要論據。
四、訊據被告堅決否認有何詐欺之犯行，辯稱：伊原先都是向證
    人甲○○借款，後因證人甲○○借款利息較高，經由證人甲○○介紹，才向告訴人乙○○借用本案1,500,000 元，但實
    際上伊並沒有拿到任何款項。而讓渡書是證人甲○○要伊簽
    的，並告知如此才能讓告訴人乙○○安心等語。惟查：
  (一)證據能力：
    按被告以外之人於審判外之言詞或書面陳述，除法律有規定
    者外，不得作為證據，刑事訴訟法第159 條第1 項定有明文
    。次按被告以外之人於審判外之言詞或書面陳述，雖不得以
    之直接作為認定犯罪事實與否之證據，但參酌現行刑事訴訟
    法第166 條之1 第2 項、第3 項第6 款，第166 條之2 之規
    定及行反詰問時，容許以陳述人先前不一致之陳述作為彈劾
    證據之法理，非不得以之作為彈劾證據，用來爭執被告、證
    人、鑑定人陳述之證明力（最高法院94年度台上字第6881號
    判決參照）。是證人乙○○於偵查中未經具結所為之陳述，
    固不得直接作為認定被告犯罪事實存否之證據，惟應容許以
    之作為彈劾證據，用以爭執證人乙○○先後不一致之陳述之
    證明力。
  (二)實體方面：
  (1)被告於94年12月間因需資金週轉，經證人甲○○之介紹，而
    欲向告訴人乙○○借款1,500,000 元，關於該次借貸之經過
    情形：
    依被告於本院審理時供稱：當初是甲○○介紹乙○○給伊
      認識，是甲○○說乙○○願意借伊1,500,000 元，但伊從
      頭到尾都沒有收到這1,500,000 元。另外，因為1,500,
      000 元的利息，1 個月要225, 000元，第1 個月的利息是
      先預扣，第2 、3 、4 月份的利息各為225,000 元，伊也
      有開票支付，所有的支票伊都是在所經營火鍋店附近拿給
      甲○○，至於讓渡書的部分是在借款兩天後，甲○○來找
      伊說要寫讓渡書，說這樣乙○○才會安心情等情（見本院
      96年11月8 日審判筆錄第3 頁），核與卷附票號：VA0000
      000 號、面額1,500,000 元之支票1張、退票理由單1份、
      讓渡書1 份及第一銀行支票存根4 張等事證相符合，雖被
      告前揭供稱與告訴人乙○○於偵查及本院審理中所為證述
      不同，惟觀諸告訴人乙○○於偵查中先陳稱：與被告為朋
      友關係，以前沒有向伊借錢，就只有本案這一筆。被告是
      用面額1,500, 000元之支票向伊借錢，該支票經伊提示也
      退票等語（見95年度他字第1465號偵查卷第20頁）；於本
      院審理中證稱：伊和甲○○一共借被告1,500,000 元，伊
      把錢交給甲○○，甲○○再將現金交給被告。（既然你只
      借甲○○300,000 元，為何你的告訴狀裡面說你借他1,
      500, 000元？）當初與被告談借款時，我們有簽壹份讓渡
      書，當時是由伊出面與被告談讓渡的細節。讓渡書是在付
      款前一天簽的。本案伊從頭到尾均沒有拿過被告所交付之
      支票等語；嗣後又改稱：當初談好本金加利息每月還
      50,000元，至於甲○○與被告如何約定利息我不清楚。是
      被告跟甲○○借1,500,000 元，不足的300,000 元是伊借
      給甲○○的，至於甲○○有無交付1,200,000 元給被告，
      伊不知道，但甲○○有告訴伊有交給被告1,200, 000元。
      （既然你只出了30萬元，為何讓渡書的第一段會寫被告向
      你借150 萬元？）當初伊跟甲○○去的時候，已經談好以
      伊的名義寫讓渡書，所以提告由伊提出告訴。伊出資的
      300,000 元應由甲○○返還，因為錢是借給甲○○等語（
      見本院96年度10月4 日審判筆錄第5 頁至第14頁），綜析
      上開證人乙○○前後證述就有無實際借貸1,500,000 元予
      被告乙節，明顯前後矛盾。
    而證人甲○○經本院傳喚、拘提均未到庭，另依告訴人乙○○於本院審理中再證稱：伊大約從92年、93年間與證人
      甲○○有金錢上往來，伊陸陸續續有借錢給證人甲○○，
      目前證人甲○○仍積欠伊1,500,000 元等語（見本院96年
      10 月4日審判筆錄第12頁），足認證人甲○○自92年間起
      即陸續向告訴人乙○○借貸，迄今仍積欠告訴人乙○○1,
      500,000 元尚未清償，則證人甲○○是否有資力再籌足
      1,200,000 元，連同告訴人乙○○所交予之300, 000元一
      併交付被告作為借款，實堪置疑。況證人甲○○於95年間
      所從事借放高利貸行為之事，已經臺灣板橋地方法院檢察
      署檢察官向法院聲請簡易判決處刑，此有該檢察署96年度
      偵字第1153 2號聲請簡易判決處刑書1 份附卷可憑，反而
      與被告於本院審理中供稱：伊與甲○○借款利息約定是每
      月30分，伊陸陸續續共向甲○○借款2,000,000 多元，但
      伊償還給甲○○的本金與利息，應該有超過5,000, 000元
      ，但甲○○說伊還積欠1,000,000 元多，所以甲○○才介
      紹伊認識乙○○，並說可向乙○○借錢等情相符（見本院
      96年11月8 日審判筆錄第3 頁）。
    又觀諸卷附被告為本案借貸時所出具讓渡書之內容記載：
      「立書人：丁○○（以下簡稱甲方）茲向善意第三人乙○○（以下稱乙方）借款新臺幣（以下同）壹佰伍拾萬元。
      ‧‧‧」等語，與告訴人乙○○前揭證稱僅借貸300,000
      元予證人甲○○，並無借款給被告之情，亦不相符合。再
      者，該讓渡書均未提及證人甲○○為借款人之事，而依告
      訴人乙○○於本院審理中所為前開陳述，可推知，證人甲○○亦無於本身若有出資1, 200, 000 元借款予被告後，
      願意將對被告之債權請求權轉讓與告訴人乙○○，並抵充
      尚積欠告訴人乙○○債務之意，則參諸證人甲○○已有前
      揭向告訴人乙○○舉債情況，果若證人甲○○真能籌足
      1,200,000 元，及連同告訴人乙○○所交付之300,000 元
      款項借予被告，又豈會不在讓渡書上要求被告對之返還高
      額借款及利息，甚或其他權利之理。另參酌告訴人乙○○
      於偵查中向檢察官陳報之居所為臺北縣板橋市○○路○ 段
      58號1 樓，該址即係證人甲○○另案貸放重利之犯罪地點
      之事實，亦有偵查筆錄及前揭聲請簡易判決處刑書分別可
      參，依此，更可佐證被告前揭供稱尚非虛妄，應屬實情。
    此外，遍查全卷跡證，亦無其他證據可資證明告訴人乙○○或證人甲○○確實有將借款1,500,000 元交付被告之情
      ，從而，堪認本案係被告需錢週轉，經由證人甲○○告知
      可向告訴人乙○○借款，嗣被告開立面額1,500,000 元支
      票作為清償借款之用及出具讓渡書交付予證人甲○○後，
      並未收受到告訴人乙○○或證人甲○○所交付之1,500,
      000 元借款甚明。從而，告訴人乙○○既從未曾交付財物
      予被告，則公訴意旨認告訴人乙○○曾交付1,500,000 元
      予被告，即有誤會。
  (2)再觀諸被告為本案借貸時所出具讓渡書內容，其中關於被告
    若未依約清償借款、利息時，被告願意讓與債權人權利部分
    係記載：「將現有位於臺北市○○街117 號1 樓店面開設快
    鶴小吃店（又名快鶴涮涮鍋）之全部權利【包括店內現有裝
    潢，桌椅及生財器具、市招等】無條件讓渡乙方。」、「‧
    ‧‧，將原與房東丙○○簽立房屋租約合同時所已付之押金
    360,000 元整，作為償還向乙方借款之一部分‧‧‧」等語
    ，而被告確實有自94年10月1 日起至95年9 月30日止向證人
    丙○○承租位於臺北市○○區○○街117 號1 樓店面經營火
    鍋生意，並支付押金360,000 元，且店內裝潢、桌椅、生財
    器具及市招等均係被告自行出資設置等情，除據證人丙○○
    於本院審理中證述明確外（見本院96年10月4 日審判筆錄第
    2 頁至第5 頁），並有房屋租賃契約書及公證書各1 份在卷
    可憑，顯見被告於前開讓渡書內所同意讓與債權人權利事項
    內確實存在，且均屬被告所得處分之財物或權利，毫無虛假
    、不實之情。雖告訴人乙○○另證稱該讓渡書中被告尚有同
    意將承租該店面之權利即承租權讓與債權人云云，及公訴人
    起訴亦認被告係於未經徵得證人丙○○同意下，即讓渡對該
    店面之承租權乙節，惟此為被告所否認，且細譯該讓渡書內
    容，被告所讓與之權利屬列舉式，並未包括承租權甚明，再
    者，經檢察官當庭詰問告訴人乙○○關於讓渡書所載「全部
    權利」為何？告訴人乙○○僅答稱是把快鶴小吃店讓給伊等
    經營（見本院96年10月4 日審判筆錄第9 頁），並未提及該
    店面之承租權也一併讓與之事，抑且，卷附證人甲○○代理
    告訴人乙○○委請律師於95年1 月9 日發函予上開快鶴小吃
    店店面之出租人即證人丙○○之存證信函內容，亦無提到被
    告已將承租權讓與證人甲○○或告訴人乙○○，反而是希冀
    與證人丙○○另外再訂立租賃契約，依此，本院實難認被告
    有何另外再為讓與該快鶴小吃店店面承租權之行為。基此，
    被告於本案借款之初，雖曾書立讓渡書表明若未依約清償借
    款、利息時，被告願將快鶴小吃店店內內現有裝潢，桌椅及
    生財器具、市招等無條件讓與本案借貸法律關係之債權人，
    並同意將押金36 0,000元整作為償還借款之用，然該等權利
    事項，既均屬被告所得處分之權利，毫無虛假、不實之處，
    自難認被告有施用詐術之行為，且告訴人乙○○亦無陷於錯
    誤之餘地。
  (3)至告訴人乙○○雖再證稱：錢借了，被告又避不見面，店也
    沒辦法經營，伊覺得被騙等語，然被告為本案借款後，實際
    上並無自告訴人乙○○或證人甲○○處收受到任何借款，且
    被告於借款之初，書立讓渡書表明若未依約清償借款與利息
    時，被告願將快鶴小吃店店內現有裝潢，桌椅及生財器具、
    市招等無條件讓與本案借貸法律關係之債權人，並同意將押
    金36 0,000元整作為償還借款之用等行為，亦非施用詐術之
    行為，已經本院認定如前所述，另依告訴人乙○○於本院審
    理中一再陳稱伊是借款300,000 元予證人甲○○，並非被告
    ，該筆借款應由證人甲○○返還給伊等情（見本院96年10月
    4 日審判筆錄第13頁至第14頁），足認告訴人乙○○亦不認
    為己身有借款項予被告，自難認告訴人乙○○有何遭被告詐
    騙之情事，是告訴人乙○○前揭證稱尚不足作為被告有公訴
    人所稱詐欺犯行之不利之認定。
  (4)公訴人雖另以被告於本案借款時所交付之支票，經提示後遭
    退票，被告確有詐欺犯行，並提出票號：VA0000 00 0 號、
    面額1,500,000 元支票及退票理由單為證，惟經本院詳細審
    閱卷附財團法人金融聯合徵信中心資料結果，被告所出具之
    票據係於95年1 月27日起始發生拒絕往來情形，顯見被告所
    出具之票據不獲付款，已是本案即94年12月間借貸後之事。
    況被告為本案借款後，實際上並無自告訴人乙○○或證人甲○○處收受到任何借款，如前所述，被告自無義務讓該支票
    兌現，償還借款之必要，是公訴人以上開支票與退票理由單
    為由而認被告於本案借貸時，已陷於無資力狀態，有詐欺之
    情事，實嫌速斷。
五、綜上所述，公訴人指訴被告有詐欺犯行乙節，經調查相關事
    證，綜合審認，尚難認被告於借款之初及交付支票、書立讓
    渡書之際即有不法所有之意圖，並施用詐術情事，且被告未
    曾向告訴人乙○○取得任何財物，故其所為尚與詐欺罪之構
    成要件有間。此外，本院復查無其他積極證據足資證明被告
    有如公訴人所指之詐欺犯行，揆諸前揭法條及判例意旨說明
    ，被告之詐欺犯行洵難認定，自不能證明被告犯罪，依法應
    為無罪判決之諭知。
六、又依被告前揭供述與證人甲○○歷次借貸經過，證人甲○○
    是否涉及重利罪嫌，自宜由檢察官另為詳加偵查之必要。
據上論斷，應依刑事訴訟法第301條第1項，判決如主文。
本案經檢察官郭瑜芳到庭執行職務。
中    華    民      國    96    年    11     月     22   日
                           臺灣臺北地方法院刑事第二庭
                                 審判長法  官  劉煌基
                                       法  官  葉力旗
                                       法  官  賴淑美
以上正本證明與原本無異。
如不服本判決，應於判決送達後10日內向本院提出上訴狀 (應附
繕本)， 上訴於臺灣高等法院。
                                       書記官  許翠燕
中    華    民      國    96    年   11    月     22    日
